臺灣高雄地方法院民事判決　　　　　　100年度簡上字第318號
上　訴　人　高雄市政府
法定代理人　陳菊
訴訟代理人　高白芬
　　　　　　曾思凱
　　　　　　許吉川
被上訴人　　民權國宅社區管理委員會
法定代理人　王偉仲
訴訟代理人　黃惠華
　　　　　　楊緯華
上列當事人間請求給付管理費事件，上訴人對於民國100 年5 月
31日本院高雄簡易庭100 年度雄簡字第566 號第一審簡易判決提
起上訴，經本院於100 年10 月3日言詞辯論終結，判決如下：
  主      文
原判決（除確定部分外）關於命上訴人給付被上訴人超過新臺幣
壹萬柒仟柒佰元，及自民國一百年三月二十四日起至清償日止，
按週年利率百分之十計算之利息部分，及該部分假執行之宣告，
均廢棄。
上開廢棄部分，被上訴人在第一審之訴及其假執行之聲請均駁回
。
其餘上訴駁回。
第一審（除確定部分外）、第二審訴訟費用由上訴人負擔十分之
九，餘由被上訴人負擔。
  事實及理由
一、本件被上訴人起訴時之法定代理人為黃惠華，嗣於本院審理
    中，變更為王偉仲，此有被上訴人提出之高雄市前鎮區公所
    100 年8 月5 日高市前區民字第1000013012號函文在卷可參
    ，被上訴人並具狀聲明承受訴訟，經核並無不合，應予准許
    。
二、被上訴人起訴主張：上訴人為被上訴人所屬民權國宅社區（
    下稱系爭大樓）中門牌號碼高雄市○鎮區○○路20號1 、2
    樓房屋（下稱系爭房屋）之區分所有權人，依社區管理規約
    之規定，上訴人負有每月繳納管理費新臺幣（下同）7,200
    元之義務（計算式：每戶每月300 元，上訴人所有之面積為
    一般戶之24倍，故以300 ×24＝7200計算之），詎上訴人自
    民國95年2 月1 日起至100 年1 月31日止，共計60期，均未
    繳納管理費，共已積欠432,000 元（7200×60＝43200 ）。
    又兩造間就系爭大樓地下室之理貨區、停車位並無分管之約
    定，縱認有分管約定而上訴人得對被上訴人主張不當得利請
    求權，上訴人之請求權亦應有5 年消滅時效之適用等語。並
    聲明：上訴人應給付432,000 元，及自起訴狀繕本送達之翌
    日起至清償日止，按年息10％計算之利息。
三、上訴人則以：管理費為不及一年之定期給付請求權，應有民
    法第126 條短期消滅時效規定之適用。又系爭大樓地下室一
    樓理貨區、停車場等係屬兩造約定專用之空間，其原建築設
    計電力線路與一、二樓之超級市場為同一電力迴路，均非公
    共用電迴路，並有專屬超級市場使用之冷卻水塔設計，即可
    證明。而被上訴人長期無權占用地下室一樓理貨區、停車場
    ，自行將之改設為停車場出租收費使用，上訴人自得依不當
    得利之規定向被上訴人請求給付使用補償金，並以此與管理
    費債務主張抵銷等語，以資抗辯。並聲明：駁回上訴人之訴
    ；如受不利益判決，願供擔保，請准免為假執行宣告。
四、原審經審理後，判決上訴人應給付被上訴人18,000元，及自
    100 年3 月24日起至清償日止，按年息10％計算之利息。上
    訴人不服，提起上訴，於本院陳稱：系爭房屋所坐落之基地
    屬市場用地，乃依據都市計畫公共設施用地多目標使用辦法
    相關規定所興建之國民住宅，其1 、2 樓維持市場功能，其
    他樓層則做為住宅使用，若地下室理貨區無法供市場使用，
    將使整棟大樓陷入土地使用分區違規之危機，上訴人於84年
    10月17日依國民住宅條例之相關規定辦理民權國宅出售事宜
    時，已在公告之售價明細表內註明：「超市部分請建築師按
    超市所有權面積，就地下一、二樓面積所佔比例折算地下一
    樓緊鄰理貨區之車位，由超市向管理委員會優先承租。超市
    所有權範圍含地上一、二樓及地下一樓之理貨區及儲藏室..
    」，依雙階段理論意旨，國宅標售係屬公法關係，上訴人依
    法所為之公告為公法上之行政處分，自有其法定效力，且上
    訴人於標售現場亦有提供大樓樓層平面圖供民眾閱覽，則承
    購民權國宅之住戶當時顯然已明確知悉地下室一樓之理貨區
    係專供超市使用，雙方應已成立分管契約，今上訴人專用部
    分既遭被上訴人無權占用，上訴人自得以此不當得利債權與
    應給付之管理費抵銷等語。並聲明：(一)原判決廢棄。(二)上廢
    棄部分，被上訴人於原審之訴駁回。被上訴人則否認有分管
    契約之存在，並聲明：上訴駁回。
五、兩造不爭執之事項：
  (一)上訴人於87年4 月9 日登記為系爭房屋之所有權人。
  (二)系爭大樓管理費原為每戶每月定額300 元，100 年2 月1 日
    起，改依每戶面積（含專有部分及公設部分）乘以每平方公
    尺2 元計算管理費。
  (三)上訴人自95年2 月1 日起至100 年1 月31日止，共計60期，
    均未繳納管理費。
  (四)系爭大樓地下室（含理貨區）現供大樓住戶作為停車位使用
    。
六、本院得心證之理由：
  (一)被上訴人得請求上訴人繳納之管理費為若干？
  1.按區分所有權人或住戶積欠應繳納之公共基金或應分擔或其
    他應負擔之費用已逾二期或達相當金額，經定相當期間催告
    仍不給付者，管理負責人或管理委員會得訴請法院命其給付
    應繳之金額及遲延利息，公寓大廈管理條例第21條定有明文
    。又利息、紅利、租金、贍養費、退職金及其他一年或不及
    一年之定期給付債權，其各期給付請求權，因五年間不行使
    而消滅。民法第126 條亦有明文。
  2.本件被上訴人於原審主張上訴人並未繳納95年2 月1 日至10
    0 年1 月31日每月以7,200 元計算之管理費，而上訴人雖不
    否認未繳納管理費，然否認每月管理費為7,200 元，並主張
    時效抗辯。查：系爭大樓管理費原為每戶每月定額300 元，
    嗣於系爭大樓100 年度第二次臨時區分所有權人會議中，才
    決議修改為依每戶面積（含專有部分及公設部分）乘以每平
    方公尺2 元計算，此有原管理規約及上開會議紀錄附於原審
    卷可參。而觀諸被上訴人於100 年1 月16日召開之100 年度
    第二次臨時區分所有權人會議紀錄中，並未於修改上開管理
    費計算方式為以每戶面積計算時，併為此修正案得予溯及既
    往之決議（原審卷第127 至136 頁），且被上訴人對原審認
    定於100 年1 月31日前之管理費仍應適用每戶每月定額300
    元計算，上開修正案並無溯及效力之認定，並未提起上訴表
    示不服，故於100 年1 月31日前之管理費自應以每戶每月定
    額300 元計算之。又本件管理費乃為按月給付之不及一年之
    定期給付，自有短期消滅時效之適用。另被上訴人之規約及
    管理費繳交辦法中，並未明文規定每月管理費之繳交時點（
    原審卷第120 至125 頁），則住戶自可於當月之任何一日繳
    付之，換言之，當月之月底始應為住戶之最後清償期限。而
    被上訴人係於100 年3 月11日提起本件訴訟，此有原審起訴
    狀上之收文戳章附卷可參，則被上訴人請求於回溯超逾5 年
    即95年3 月份之前的管理費，自已罹於請求權時效，上訴人
    主張時效抗辯，拒絕給付95年2 月份之管理費，自屬有據。
    從而，本件被上訴人得請求上訴人給付之管理費應為95年3
    月1 日至100 年1 月31日，按月以300 元計算之費用即17,7
    00 元 （300 ×59＝17700 ）。
  (二)上訴人抵銷主張有無理由？
    上訴人主張其公告民權國宅標售案時，已發生行政處分之效
    力，且依公告內有售價明細表及位置圖，記明系爭房屋地下
    一樓之理貨區為市場專用，自已與被上訴人住戶成立分管契
    約，被上訴人無權占用，應依不當得利之規定給付補償金云
    云，惟此為上訴人所否認。查：
  1.系爭大樓為依國民住宅條例興建標售之大樓，而國民住宅條
    例對於各戶專有、共有部分並未明文特別規範。惟政府興建
    之國民住宅既為住宅建設之一環，有關住戶權利義務關係、
    區分所有與管理維護產生爭議之處理，及有關管理組織之規
    定等，依國民住宅條例第1 條所定「本條例未規定者，適用
    其他有關法律之規定。」，自應適用針對公寓大廈之管理維
    護所制定之一般性規範即公寓大廈管理條例之相關規定。
  2.按住戶對共用部分之使用，應依其設置目的及通常使用方法
    為之，但另有約定者從其約定，公寓大廈管理條例第9 條第
    2 項定有明文。而所謂共用部分，依同條例第3 條第4 款之
    解釋，係指公寓大廈專有部分以外之其他部分及不屬專有之
    附屬建物，而供共同使用者而言。是公寓大廈之共有部分如
    供特定區分所有權人使用，須經約定，其成立方式則分別有
    ：(1)全體區分所有權人同意成立分管契約；(2)公寓大廈規約
    ；(3)區分所有建物原始出賣人（通常為建商或起造人），於
    分批出售區分所有權時，以定型化契約約定特定區分所有權
    人對共有部分有專用權。而共有物之分管契約，雖不以共有
    人間明示之意思表示為限，共有人如有默示之意思表示，亦
    包括在內，但所謂默示之意思表示，係指依共有人之舉動或
    其他情事，足以間接推知其效果意思者而言。本件系爭大樓
    地下室（含理貨區）並非上訴人單獨所有，乃由大樓住戶按
    所有建物之權利範圍比例共有，此有建物登記謄本在卷可參
    （原審卷第78至81頁），並為上訴人所不否認（本院卷第20
    頁），則上訴人既主張就此大樓地下一樓之共有部分有約定
    專用權，自應舉證證明有大樓規約或分管契約之存在。惟觀
    卷附系爭大樓之規約及嗣後修訂之決議，並未見有約定地下
    一樓理貨區、停車場為上訴人專用之記載（原審卷第69至75
    、135 、136 頁）。上訴人出售系爭大樓予住戶時所簽訂之
    買賣契約中，亦未明文約定上訴人對此共有部分有專用權，
    或將其公告內容及公告之附件併列為契約之一部（原審卷第
    114 頁）。且被上訴人亦否認與上訴人間有分管之協議，則
    本件究有無上訴人所指之分管契約存在，已非無疑。
  3.又國民住宅係由政府機關取得土地、籌措資金並興建住宅，
    以收入較低家庭為對象辦理出售、出租、貸款自行建築或獎
    勵民間投資興建，除獎勵民間投資興建之國民住宅外，由政
    府機關直接興建及分配之住宅，先由有承購、承租或貸款需
    求者，向主管機關提出申請，經主管機關認定其申請合於法
    定要件，再由主管機關與申請人訂立私法上之買賣、租賃或
    借貸契約。從而關於買賣訂定前之階段行為，例如決定何人
    是否有資格接受國宅補助（承購、承租或貸款），屬於行政
    處分，如有爭議，應適用行政爭訟程序作為救濟途徑，而後
    階段之履約行為，例如請求給付買賣價金或移轉標的物所有
    權，乃私法行為，如有爭議，依普通法院尋求救濟，此即學
    說上所謂之「雙階理論」。故雙階理論，乃藉由解釋為公權
    力之作用，使主管機關在進入訂約程序前，其認為依相關法
    規或行使裁量權結果之決定，受到公法的約束，而使訂約相
    對人受到基本權利保護（特別是平等權）和主管機關之決定
    受到司法控制，係為區分救濟途徑所虛構之法律概念。並非
    判斷本件有無分管約定之依據。本件上訴人標售國宅時所為
    之公告，依其內容應係行政機關於作成完全及終局之決定前
    ，所為之指示或要求，為推動行政程序之進行所為之準備行
    為，尚非終局之行政處分，依行政程序法第174 條前段規定
    ，並無法單獨就此進行行政爭訟。而上開公告事項第二點記
    載「各社區位置與每戶住宅面積及售價：..民權、鼎中、陽
    明社區國宅售價正候核定中，其售價計算明細表僅供參考」
    （本院卷第33頁背面），顯然上訴人於公告之時並無欲受該
    公告附件之售價明細表拘束之意，自不得事後再據此主張系
    爭大樓之區分所有權人應受此售價明細表內容之拘束。又上
    開售價明細表備註欄記載「(2)本社區地下室停車位由管理委
    員會收費管理；惟超市部分請建築師按超市所有權面積，就
    地下一、二樓面積所佔比例折算地下一樓緊鄰理貨區之車位
    ，由超市向管理委員會優先承租。超市所有權範圍含地上一
    、二樓及地下一樓之理貨區及儲藏室。(4)公用面積包含地下
    室、樓梯間、電梯間、屋頂突出物及管理員室等」（本院卷
    第35頁），依此載述，系爭大樓地下一樓理貨區旁之車位，
    超市僅係有優先承租之權利而已，此與於分管契約下約定分
    管之區域乃專屬約定人使用之專用權並不相同，尚難等同視
    之。而上開備註欄記載「超市所有權包含地下一樓之理貨區
    及儲藏室」，姑不論此記載與備註欄另載之「公用面積包含
    地下室」等語相矛盾，亦與系爭大樓使用執照記載地下一層
    之用途為停車空間（原審卷第105 頁）之使用目的相違背，
    依其文義，一般人亦僅能產生地下一樓之理貨區及儲藏室之
    「所有權」係屬超市所有之認知，並無從由此認識到地下一
    樓之公共空間已約定為上訴人專用。況事後此區仍登記為共
    有，並未登記為上訴人單獨所有，故上開載述已與現實情況
    相違背，且上訴人於規約修正前所繳付之管理費僅為每月定
    額之300 元，並未就地下一樓之理貨區、停車位有特別繳納
    其他清潔費，該區亦早已由被上訴人劃為停車位使用，系爭
    大樓之區分所有權人顯然無從依共有人之舉動或其他情事，
    間接推知該區有分管之事實，自難認有何默示分管之意。故
    上訴人主張就理貨區、停車位有約定專用權云云，尚難採信
    。至上訴人另稱該區○○○○路非屬公用，其冷卻水塔亦為
    超市專屬設計，且依建築設計地下一樓即為超市使用空間，
    需維持市場功能使用，否則會失去分區使用功能云云，惟電
    力迴路與水塔為建物內部設施，一般人難以分辨其是否非屬
    公共使用，而依系爭大樓之使用執照所載，地下一樓之用途
    本即為停車空間，理貨區、停車場僅係輔助地上1 、2 樓超
    市進、出貨，停放車輛使用，縱無此區，亦不影響地上1 、
    2 樓可為超市經營使用之功能，是上訴人上開所辯，亦非可
    採，附此敘明。
  4.共用部分、約定共有部分之修繕、管理、維護，由管理負責
    人或管理委員會為之。公寓大廈管理條例第10條第2 項前段
    定有明文。系爭大樓地下一樓（含理貨區）為大樓住戶所共
    有，上訴人亦無法舉證證明與大樓住戶間有分管契約之存在
    ，則被上訴人本於管理之職權，將地下一樓理貨區、停車位
    充為停車位出租使用，此本質上為代區分所有權人依法行使
    其使用收益之權限，並無不當得利可言，故上訴人對被上訴
    人即無不當得利債權存在，上訴人主張以此與其應負之管理
    費債務抵銷，並無理由。
七、綜上所述，被上訴人依社區管理規約，請求上訴人給付95年
    3 月1 日至100 年1 月31日積欠之管理費共17,700元，及依
    規約第10條第5 項規定，自起訴狀繕本送達翌日即100 年3
    月24日起，按週年利率10％計算之利息，為有理由，應予准
    許；至逾此部分之請求則無理由，不應准許。原審就超過上
    開應准許部分（除確定部分外），為上訴人敗訴之判決，並
    為依職權宣告假執行，自有未洽。上訴意旨就此部分指摘原
    判決不當，求予廢棄改判，為有理由；至於上開應准許部分
    ，原審判命上訴人給付，並為假執行之宣告及依聲請命上訴
    人預供擔保免為假執行，核無違誤，上訴意旨指摘原判決此
    部分不當，求予廢棄改判，為無理由，應駁回其上訴。
八、兩造其餘攻擊、防禦方法及所提證據，經審酌後，核與判決
    結果無影響，爰不逐予一一論列，併此敘明。
九、據上論結，本件上訴為一部有理由，一部無理由，依民事訴
    訟法第436 條之1 第3 項、第449 條第1 項、第450 條、第
    79條，判決如主文。
中    華    民    國  100     年    10    月    17    日
            民事第五庭審判長法  官  張維君
                            法  官  秦慧君
                            法  官  郭宜芳
以上正本係照原本作成。
如不服本判決，僅得以適用法規顯有錯誤為理由逕向最高法院提
起上訴。提起上訴，應於收受送達後二十日內向本院提出上訴狀
，同時表明上訴理由，裁判宣示後送達前提起上訴者，應於判決
送達後十日內補提理由書狀，並應提出委任律師或具有律師資格
之人之委任狀，委任有律師資格者，另應附具律師及格證書及釋
明委任人與受任人有民事訴訟法第 466 條之 1 第 1 項但書或
第 2 項（詳附註）所定關係之釋明文書影本。及依上訴利益額
繳納裁判費。
中    華    民    國  100     年    10    月    17    日
                              書記官  何秀玲
附註：
民事訴訟法第466條之1（第1項、第2項）：
對於第二審判決上訴，上訴人應委任律師為訴訟代理人。但上訴
人或其法定代理人具有律師資格者，不在此限。
上訴人之配偶、三親等內之血親、二親等內之姻親，或上訴人為
法人、中央或地方機關時，其所屬專任人員具有律師資格並經法
院認為適當者，亦得為第三審訴訟代理人。